臺灣臺北地方法院刑事裁定　
111年度聲字第364號
聲  請  人  臺灣臺北地方檢察署檢察官
被      告  楊呂阿粉




上列聲請人因受刑人數罪併罰有二裁判以上，聲請定其應執行之
刑（聲請案號：臺灣臺北地方檢察署111 年度執聲字第331 號、
111年執字第721號），本院裁定如下：
    主　文
楊呂阿粉所犯如附表所示之罪，應執行有期徒刑陸月，如易科罰
金，以新臺幣壹仟元折算壹日。
    理　由
一、檢察官聲請意旨：
    受刑人楊呂阿粉因違反毒品危害防制條例案件，先後經判決
    確定如附表所示之刑，應依刑法第53條、第51條第5款規定
    ，定其應執行之刑，爰依刑事訴訟法第477 條第1 項聲請裁
    定等語。
二、本件檢察官聲請合法：
    刑法第50條規定：「裁判確定前犯數罪者，併合處罰之」。
    又刑事訴訟法第457條第1項本文、第477條第1項也分別規定
    ：「執行裁判由為裁判法院之檢察官指揮之」、「依刑法第
    48條應更定其刑者，或依刑法第53條及第54條應依刑法第51
    條第5款至第7款之規定，定其應執行之刑者，由該案犯罪事
    實最後判決之法院之檢察官，聲請該法院裁定之」。據此，
    如有刑法第50條第1項情形，檢察官指揮執行定應執行之刑
    時，應向該案犯罪事實最後判決的法院聲請。本件受刑人所
    犯如附表編號3所示的犯罪時間，是在如附表編號1所示裁判
    確定（民國110年11月16日）前所犯，而本院是如附表編號3
    所示犯罪事實的最後事實審法院。是以，本院審核後，認定
    本件檢察官的聲請符合法律上程式，即屬合法。
三、本件檢察官聲請有理由：
  ㈠刑法第51條第1項第5款及第53條分別規定：「數罪併罰宣告
    有多數有期徒刑者，於各刑中之最長期以上，各刑合併之刑
    期以下，定其刑期，但不得逾30年」、「數罪併罰，有二裁
    判以上者，依第51條之規定，定其應執行之刑」。而法律上
    屬於自由裁量的事項，並不是沒有任何法律上的拘束。法院
    就自由裁量權的行使，除不得逾越法律所規定範圍的外部性
    界限外，尚應受比例原則、公平正義原則的規範，謹守法律
    秩序的理念，體察法律的規範目的，使其結果實質正當，合
    於裁量的內部性界限，而能與立法本旨相契合，如違背此內
    部性界限，即有權力濫用的違法問題（最高法院96年度台上
    字第7583號判決同此意旨）。是以，法院更定執行刑時，不
    應比之前定的執行刑加計其他裁判所處刑期後為重，否則即
    與法律目的及法律秩序理念的內部界限有違，而有違法濫權
    的問題。
　㈡宣告刑與應執行刑有別，其應裁量事項，論理上應有不同。
    一律將宣告刑累計執行，刑責恐將偏重而過苛，不符現代刑
    事政策及刑罰的社會功能。刑法第51條明定數罪併罰的方法
    ，就宣告多數有期徒刑者，於該條第5款所定界限內，其衡
    酌的裁量因子為何，法無明文。依其制度目的，應綜合評價
    各罪類型、關係、法益侵害的綜合效果，考量犯罪人個人特
    質，認應對之具體實現多少刑度，即足達到矯治教化的必要
    程度，並符罪責相當原則，以緩和宣告刑可能存在的不必要
    嚴苛。因自由刑涉及對人民身體自由的嚴重限制，除非必須
    對其採強制隔離施以矯治，方能維護社會秩序時，其科處始
    屬正當合理，刑度的裁量尤應顧及行為的侵害性與法益保護
    的重要性。而施用毒品，雖然影響施用者的中樞神經系統，
    導致神智不清，產生心理上及生理上的依賴性，積習成癮，
    禁斷困難，輕則個人沈淪、家庭破毀，失去正常生活及工作
    能力，成為家庭或社會的負擔，重則可能與其他犯罪行為相
    結合，滋生重大刑事案件，惡化治安，嚴重損及公益。然而
    ，毒品危害防制條例之所以從肅清煙毒條例（毒品危害防制
    條例的前身）予以更名，在於立法政策上認為施用毒品者本
    具有「病患性犯人」的特質，遂在降低施用毒品罪的法定刑
    之外，並採取以觀察、勒戒方式戒除其身癮，以及透過強制
    戒治方式戒除其心癮的措施。縱此，施用毒品的犯罪本質上
    為自傷行為，並未嚴重破壞社會秩序，而且一般具有成癮性
    、持續性施用的特性，對其所為的刑罰，即應著重於戒除行
    為人的毒癮，始能有效達成立法目的；再者，行為人各次施
    用犯行間具有明顯的依附性、於一定時間內密接為之、侵害
    法益種類又相同。是以，參照前述規定及說明所示，對此類
    犯罪所定的執行刑，自不應參照我國就一般犯罪所為的量刑
    公式或行情，而應予以適度減輕。
  ㈢本件受刑人因3件違反毒品危害防制條例案件，經本院先後判
    處如附表所示之刑，而且都已經確定在案等情，這有各該刑
    事判決及臺灣高等法院被告前案紀錄表等件在卷可證。本院
    審核後，參照前述規定及說明所示，認定檢察官的聲請為有
    理由，應予以准許。其中如附表編號1、2所示之罪，曾經本
    院110年度簡字第1308號判決應執行有期徒刑5月確定之情，
    這有各該刑事判決、裁定在卷可證。是以，參照前述規定及
    說明所示，爰對受刑人所犯如附表所示之刑，定她的應執行
    刑，且更定執行刑時，不應比之前定的執行刑加計其他裁判
    所處刑期後為重。
四、結論：
　　綜上所述，本院斟酌受刑人所有犯行的整體關係與整體刑法
    目的及相關刑事政策（如：受刑人所犯3罪都與毒品有關，
    她所違反的都是國家禁止施用毒品的命令；再加上她所犯3
    罪性質、時間相近來看，顯見他因為施用毒品成癮），並權
    衡受刑人犯數罪所反應出的人格特性、行為人就整體事件的
    責任輕重（如：施用毒品罪所生危害者，以戕害行為人自己
    的身心健康為主，並未對他人生命、身體等法益造成實害）
    等等，為整體非難評價，應就如附表所示3罪，裁定她應執
    行如主文所示之刑，同時諭知如易科罰金，以新台幣1,000 
    元折算1日。
五、適用的法律：
    刑事訴訟法第477條第1 項，刑法第53條、第51條第5款、第
    41條第1 項前段，裁定如主文。
中　　華　　民　　國　 111　　年　　3 　　月　　8　　日
                      刑事第十庭    法　官　林孟皇
本正本證明與原本無異。
如不服本裁定，應於裁定送達後5日內向本院提出抗告狀。因疫
情而遲誤不變期間，得向法院聲請回復原狀。
                                    書記官  陳乃瑄
中　　華　　民　　國　　111 　年　　3 　　月　　9 　　日